【裁判字號】    92,訴,1351
【裁判日期】    920729
【裁判案由】    清償借款
【裁判全文】
臺灣高雄地方法院民事判決  九十二年度訴字第一三五一號
    原      告  丙○○
    訴訟代理人  甲○○
    被      告  乙○○
右當事人間請求清償借款事件，本院判決如左：
    主      文
原告之訴及假執行之聲請均駁回。
訴訟費用由原告負擔。
    事實及理由
一、原告主張：被告乙○○分別於民國八十四年一月十二日、二十八日及五月七日，
    向伊借款新臺幣（下同）三十萬元、二十萬元及二十萬元，合計七十萬元，約定
    清償期為同年五月三十日、四月二十七日及八月六日（下稱系爭借款），並提供
    其所有坐落高雄市○○區○○路二小段一二一七之九地號、應有部分二分之一土
    地（下稱系爭土地）設定抵押擔保。詎被告屆期竟未依約清償，爰依消費借貸之
    法律關係，提起本訴。而聲明求為命：(一)被告應給付原告七十萬元，及其中三十
    萬元自八十四年五月三十一日起，其中二十萬元自八十四年四月二十八日起，其
    餘二十萬元自八十四年八月七日起，均至清償日止，按週年利率百分之五計算之
    利息。(二)願供擔保，請准宣告假執行。
二、被告則以：伊不認識原告，亦未向原告借貸系爭借款等語，資為抗辯。並聲明：
    請求駁回原告之訴及假執行之聲請。
三、本件原告係依據消費借貸法律關係請求清償借款，被告則抗辯其並未向原告借貸
    系爭借款等語，故本件之爭點應在於：被告是否曾向原告借貸系爭借款？茲將本
    院判斷內容說明如下：
(一)、按消費借貸者，謂當事人一方移轉金錢或其他代替物之所有權於他方，而約定他
    方以種類、品質、數量相同之物返還之契約；消費借貸，因金錢或其他代替物之
    交付，而生效力，修正前民法第四百七十四條及四百七十五條（已刪除）分別定
    有明文。消費借貸契約為要物契約，除當事人合意外，更須交付金錢或其他代替
    物，以移轉其所有權於他方，始能成立，此所謂交付，指貸與人將其對為借貸標
    的款項之事實上管領力移轉與借用人而言，而貸與人就此交付金錢之事實應負舉
    證之責。又消費借貸契約屬於債權債務契約，而債之關係為特定人間之權利義務
    關係，債權債務之主體應以締結契約之當事人為準，故契約當事人以外之第三人
    ，不問其實際上有無參與情事，除有民法第二百四十二條規定之代位權外，不得
    本於他人間之契約關係，對於該契約之債務人請求履行債務。
(二)、本件原告主張被告向其借貸系爭借款，係以被告曾簽立抵押借據、本票，並提供
    系爭土地設定抵押擔保為主要論據。惟查：
  1.依原告所提之抵押借據所載內容，可知該借據除載明借款日期為八十四年一月十
    二日、二十八日及五月七日，借款人為被告及借款金額依序為三十萬元、二十萬
    元及二十萬元外，並未記載貸與人之姓名及基本年籍資料；而本票除記載發票人
    、發票日及面額外，並未記載受款人，有兩造不爭執為真正之抵押借據及本票各
    三紙在卷可稽，顯示依該抵押借據及本票所載內容，並無法判定借貸契約當事人
    係何人。
  2.又原告之夫甲○○亦陳稱：「（問）系爭七十萬元是何人借給被告？（答）是我
    和我母親合資七十萬元後，由我交給代書謝柳媚，再由謝柳媚將錢轉交給被告，
    我太太（原告）並不知道本件借貸之事，他亦未出資。」等語，核與證人即辦理
    系爭借款之代書謝柳媚證稱：「（問）當時是何人將錢借給被告？是我們跟甲○
    ○談妥借款相關細節後，甲○○將錢交給我，再由我轉交給被告」等語相符（見
    本院九十年七月十五日筆錄）。而甲○○為系爭借款之實際出資者，謝柳媚則係
    經辦借款之代書，對於本件借貸詳情，均知悉甚詳，其所為證詞，均屬可採。依
    其二人證述內容，可知系爭借款係由甲○○與其母親共同籌措資金七十萬元後，
    由甲○○交付謝柳媚轉交予被告，借貸契約之當事人應係甲○○與被告；原告既
    未出資，且對系爭借貸又毫不知情，又未直接與被告洽談借貸相關事宜或交付借
    款，自非系爭借貸契約之當事人。
  3.雖高雄市政府地政處楠梓地政事務所他項權利證明書記載被告於：(一)八十四年一
    月十八日、(二)二月八日及(三)五月十日，曾以系爭土地設定：(一)三十六萬元、(二)二
    十四萬元及(三)二十四萬元之抵押權與原告，存續期間依序為：(一)自八十三年十二
    月三十一日起至八十四年五月三十日止、(二)自八十四年一月二十八日起至同年四
    月二十七日止、(三)自八十四年五月七日起至八十四年八月六日止，並登記原告為
    權利人，被告則為債務人兼義務人之事實，有兩造不爭執為真正之他項權利證明
    書三紙在卷足憑。惟查，被告於八十二年四月二十五日、八十三年七月十一日、
    八十三年十二月三十一日、八十四年一月二十八日及八十四年五月七日等五次陸
    續向甲○○借款，每次借款均以借款金額加二成計算，將系爭土地設定抵押權予
    甲○○或原告；而上開八十三年十二月三十一日、八十四年一月二十八日及八十
    四年五月七日等三筆借款，即為系爭借款等情（八十三年十二月三十一日借款即
    為借據所載系爭八十四年一月十二日借款），則為兩造所不爭執，並經甲○○於
    對被告、謝柳媚提出詐欺自訴案件中陳述明確，已據本院依職權調取本院九十年
    度自字第四九一號歷審卷查證屬實，復有土地抵押權設定契約書（含其他約定事
    項）及他項權利證明書在卷可憑。可見被告自八十二年間起即陸續向甲○○借款
    ，並提供系爭土地以供擔保，系爭借款係該數筆借款中之部分欠款。被告既未曾
    向原告借款或收受原告所交付之款項，即非系爭借款之債務人，自難以其將系爭
    土地設定抵押權予原告，即認定兩造有何借貸關係存在。
四、綜上所述，顯示被告並未向原告借貸系爭借款，原告並非系爭消費借貸契約之當
    事人之事實，堪予認定。從而，原告依據消費借貸之法律關係，請求被告給付七
    十萬元，及其中三十萬元自八十四年五月三十一日起，其中二十萬元自八十四年
    四月二十八日起，其餘二十萬元自八十四年八月七日起，均至清償日止，按週年
    利率百分之五計算之利息，為無理由，應予駁回。
五、原告既受敗訴判決，則其假執行之聲請即失所依據，應併予駁回。
據上論結，本件原告之訴為無理由，依民事訴訟法第七十八條判決如主文。
中      華      民      國      九十二      年      七    月    二十九   日
                                臺灣高雄地方法院民事第一庭
~B法      官  唐照明
右為正本係照原本作成。
如不服本判決，應於送達後廿日內，向本院提出上訴狀並表明上訴理由，如於本判決
宣示後送達前提起上訴者，應於判決送達後十日內補提上訴理由書（須附繕本）。
中      華      民      國      九十二      年      七    月    二十九   日
~B法院書記官  李承悌


司法院資訊處製作；財團法人民間司法改革基金會備份。
